臺灣臺北地方法院民事判決　　　　　　100年度重訴字第825號
原　　　告　海霸王餐廳股份有限公司
法定代理人　王秀文
訴訟代理人　張展寧
被　　　告　邱石蓮
訴訟代理人　林耀立律師
上列當事人間返還房屋等事件，本院於民國一百年十一月二十四
日言詞辯論終結，判決如下：
    主  文
被告應自坐落臺北市○○區○○段二小段七六六建號，其上門牌
號碼為臺北市○○區○○街四號十五樓、衡陽路九十九號十五樓
、延平南路一百一○號十五樓之房屋遷出，並將該房屋返還予原
告；並自民國一○○年一月二十日起至返還上開房屋之日止，按
月給付原告新臺幣肆萬貳仟元。
原告其餘之訴駁回。
訴訟費用由被告負擔十分之九；餘由原告負擔。
本判決原告勝訴部分以新臺幣壹仟肆佰貳拾捌萬仟萬元擔保後
，得假執行。但被告如以新臺幣肆仟貳佰捌拾肆萬玖仟元整為原
告預供擔保，得免為假執行。
原告其餘假執行之聲請駁回。
    事實及理由
一、原告起訴主張：伊經本院九十八年度執字第六九○號強制執
    行事件，於民國99年12月30日具狀聲明願依拍定房屋同一價
    格即新臺幣（下同）4284萬8999元、土地同一價格2632萬元
    ，優先承購坐落臺北市○○區○○段2小段647地號土地、權
    利範圍30000分之390及其上坐落台北市○○區○○段二小段
    七六六建號，門牌號碼為臺北市○○區○○街四號15樓、衡
    陽路99號15樓、延平南路110號15樓之房屋（下合稱系爭不
    動產），嗣經本院於100年1月20日核發權利移轉證書，並為
    所有權移轉登記完畢。惟被告與訴外人許景然就（下稱系爭
    房屋）定有租約，然該租約係於原所有權人吳有棚與債權人
    就系爭房屋設定抵押權登記後成立，因影響抵押權，業經執
    行法院裁定除去租賃權，被告就系爭房屋已無權利，卻仍繼
    續使用中，自屬無權占有，原告本於所有權之作用，請求被
    告遷讓交還系爭房屋等情。並聲明：(一)被告應將上揭房屋騰
    空並遷讓返還原告；(二)被告自100年1月20日起至返還系爭房
    屋之日止，按月給付10萬431元及自起訴狀繕本送達之翌日
    起算至清償日止，按年息5％計算之利息；(三)願供擔保請宣
    告假執行。
二、被告則以：經查，被告向訴外人許景然承租系爭房屋，訴外
    人許景然（即出租人）雖非系爭房屋之所有權人，惟訴外人
    許景然係基於原所有權人吳有棚與訴外人蕭永三間之租賃契
    約及蕭永三與其簽訂之讓渡書而為合法之占有使用，故訴外
    人許景然與被告簽訂之租賃契約因占有連鎖而為合法轉租。
    次查，系爭不動產之拍賣公告，載明就房屋部分有租賃關係
    之事實，且為拍賣內容之一部，依繼受取得之法理，其租賃
    關係對應買人當然繼續存在。從而，伊承租系爭房地，既有
    買賣不破租賃原則之適用，而非無權占有，原告自不得請求
    伊遷讓返還，及給付相當租金之不當得利等語置辯，聲明：
    駁回原告之訴；如受不利益之判決，願供擔保免為假執行。
三、兩造不爭執之事項：
    查債權人即訴外人合作金庫資產管理股份有限公司前以本院
    96年度執字第1717號債權憑證及96年度執字第28884號債權
    憑證為執行名義，對債務人即訴外人吳有棚聲請強制執行，
    原分別以本院98年度司執助字第7924號、99年度司執字第25
    928號、99年度司執字第49562號、99年度司執字第93585號
    執行，後均併入本院98年度執字第690號執行事件執行，該
    執行程序進行中，將債務人即訴外人吳有棚所有之系爭不動
    產（包括坐落臺北市○○區○○段2小段647地號土地、權利
    範圍30000分之390及其上門牌號碼為臺北市○○區○○街四
    號15樓、衡陽路99號15樓、延平南路110號15樓之房屋）公
    開拍賣，原告於99年12月30日聲明願依拍定價格優先承購，
    並繳足全部價金，經本院民事執行處於100年1月20日發給不
    動產權利移轉證書，於100年2月21日辦理所有權移轉登記等
    情，為兩造所不爭執，且有原告提出之土地及建物登記謄本
    附卷可稽（見本院卷第11至12頁），並經本院依職權調閱上
    開執行案件卷宗查核無訛，應可堪信為真。
四、得心證之理由：
    原告請求被告自系爭房屋遷出，並給付相當於租金之不當得
    利乙節，為被告所否認，並以前開情詞置辯，則本件兩造之
    爭點厥為：(一)原告可否請求被告遷讓房屋，並給付相當於租
    金之不當得利？(二)若可，則原告可得請求之數額為何？茲分
    述如下：
  (一)原告可否請求被告遷讓房屋，並給付相當於租金之不當得利
    部分？
  1.按出租人於租賃物交付後，承租人占有中，縱將其所有權讓
    與第三人，其租賃契約，對於受讓人仍繼續存在。前項規定
    ，於未經公證之不動產租賃契約，其期限逾5年或未定期限
    者，不適用之，民法第425條定有明文。88年4月21日修正理
    由謂：「在長期或未定期限之租賃契約，其於當事人之權義
    關係影響甚鉅，宜付公證，以求其權利義務內容合法明確，
    且可防免實務上常見之弊端，即債務人於受強制執行時，與
    第三人虛偽訂立長期或不定期限之租賃契約，以妨礙債權人
    之強制執行，爰增訂第2項。」(該規定於89年5月5日施行)
    。次按，租賃契約乃特定當事人間所締結之契約，其債權債
    務關係，亦僅存在於該特定當事人間，而轉租係轉租人與次
    承租人成立新租賃關係，縱令出租人同意轉租，次承租人與
    出租人間亦無直接之租賃關係可言。又次承租人之使用租賃
    物，乃因承租人轉租之結果，其權利自不得大於承租人，故
    定期租賃契約之承租人與第三人訂立不定期轉租契約者，苟
    出租人與承租人間於租期屆滿後未另定新約，自不能認次承
    租人尚得合法不定期繼續使用租賃物（最高法院83年度台上
    字第1328號判決著有要旨）。
  2.經查，本件被告所提出其與訴外人許景然間之租約，係於96
    年10月間成立，而向來實務見解，強制執行法上之拍賣程序
    ，係以拍賣機關代替債務人居於出賣人之地位（最高法院四
    十七年台上字第一五二號、四十九年台抗字第八三號判例意
    旨可參），則本件應有民法第425條第2項之適用，應無疑義
    。則據前開修正理由，可知本件被告抗辯其與訴外人許景然
    就系爭房屋成立之不定期租賃契約，有房屋租賃契約在卷可
    稽（參本院卷第51頁），然該租賃契約未經公證，依前揭說
    明，即有買賣不破租賃原則例外之適用，是被告抗辯原告應
    繼受系爭租賃契約，依民法第425條第1項規定，有買賣不破
    租賃原則之適用云云，顯非可採。再查，租賃契約乃特定當
    事人間所締結之契約，其債權債務關係，亦僅存在於該特定
    當事人間，已如前述。本件系爭房屋之租用情形，應係所有
    權人吳有棚於96年1月出租於訴外人蕭永三、黃鈺珊，並約
    定租期自96年1月4日起至99年1月3日止（參本院卷第56至59
    頁），訴外人蕭永三、黃鈺珊是日隨即與訴外人許景然簽訂
    讓渡書，讓與租賃權（參本院卷第60頁），而被告則係與受
    讓租賃權之訴外人許景然成立新租賃關係（參本院卷第51頁
    ）。則縱令原所有權人吳有棚同意轉租，被告與吳有棚間亦
    無直接之租賃關係可言，又被告之使用租賃物，乃因訴外人
    許景然轉租之結果，其權利自不得大於訴外人許景然，故定
    期租賃契約之許景然與被告訂立不定期轉租契約者，苟吳有
    棚與許景然間於租期屆滿後未另定新約，自不能認被告尚得
    合法不定期繼續使用租賃物。準此，原告主張其依所有權人
    之地位，請求被告自系爭房屋遷出並返還該房屋予伊，暨應
    給付因無權占有系爭房屋所受相當租金之不當得利，依法有
    據。
  (二)若可，則原告可得請求之數額為何？
    又按無法律上之原因而受利益，致他人受損害者，應返還其
    利益。為民法第179條前段所明定；又無權占用他人房屋或
    土地者，依社會通常之概念，可能享有相當於租金之利益，
    並致所有人受有無法使用收益之損害，房屋或土地所有權人
    得請求占用人返還該利益（最高法院61年台上字第1695號判
    例參照）。又所謂相當於租金之利益，係指因其本質上並非
    合法契約下所稱之租金，而僅係因占有人使用收益之結果，
    致所有人無法將之出租而收取租金，形同占有人受有相當於
    租金之利益，所有人則受有相當於租金之損害，故於認定占
    有人應返還之利益時，得以若占有人以承租方式占有使用時
    所應支出之租金為依據，則此項相當租金利益之認定，自可
    參酌原先出租時之租金額，而不受法定租金額之限制。經查
    ，本件被告抗辯其係以每月4萬2000元之租金向許景然承租
    使用系爭房屋，業如前述，且其於原告取得所有權後，仍續
    為占有使用，為其所不爭執，則其所受之使用利益，自亦得
    以原先之租金額為計算之依據。而原告係於100年1月20日收
    受原法院不動產權利移轉證書而取得系爭不動產所有權，則
    其請求被告自其取得所有權之100年1月20日起至返還系爭房
    屋之日止，按月以4萬2000元內計算之相當租金利益，亦屬
    有據。
五、綜上所述，原告依民法第767條之規定，請求被告將自系爭
    房屋遷出並返還該房屋予原告，及依民法第179條之規定，
    請求被告自100年1月20日起至騰空返還系爭房屋之日止，按
    月給付原告4萬2000元，為有理由，應予准許；原告逾前揭
    准許部分之請求，即屬無據，應予駁回。本件原告勝訴部分
    ，兩造均陳明願供擔保，分別聲請宣告假執行或免為假執行
    ，本院經審核尚無不合，爰分別酌定相當擔保金額准許之。
    至原告敗訴部分，其假執行之聲請，已失所附麗，併予駁回
    。
六、本件為判決之基礎已臻明確，兩造其餘之攻擊或防禦方法及
    證據，經本院斟酌後，認為均不足以影響本判決之結果，亦
    與本案爭點無涉，自無逐一詳予論駁之必要，併此敘明。
七、據上論結：原告之訴為一部有理由，一部無理由，依民事訴
    訟法第79條、第390條第2項、第392條第2項，判決如主文。
中    華    民    國   100    年    12    月    8     日
                  民事第五庭  法  官  洪純莉
以上正本係照原本作成。
如對本判決上訴，須於判決送達後20日內向本院提出上訴狀。如
委任律師提起上訴者，應一併繳納上訴審裁判費。
中    華    民    國   100    年    12    月    8     日
                              書記官  邱美嫆